【裁判字號】    89,上易,948
【裁判日期】    890822
【裁判案由】    詐欺
【裁判全文】
臺灣高等法院高雄分院刑事判決          八十九年度上易字第九四八號
    上  訴  人  台灣高雄地方法院檢察署檢察官
    被      告  丙○○
右上訴人因被告詐欺案件，不服臺灣高雄地方法院八十八年度易字第五四三二號，中
華民國八十九年四月二十六日第一審判決（起訴案號：八十八年度偵字第一一五一０
號），提起上訴，本院判決如左：
      主      文
上訴駁回。
      理      由
一、本案經本院審理結果，認第一審判決被告無罪並無不當，應予維持，並引用第一
    審判決書記載之理由。
二、檢察官據告訴人甲○○具狀請求上訴，略以：被告辯稱其係邀告訴人等人共同投
    資，惟對何人投資，始終未提出相關帳冊以供稽核。被告曾在高雄縣大寮鄉興建
    房屋並無利潤可圖，又依財政部賦稅署資料，房屋興建投資之淨利率亦僅百分之
    十五，而被告竟向告訴人佯稱投資六百萬元隔年即可回收八百萬元，被告無資力
    又允以不當之利潤，且被告購買土地之款項均係向他人借貸而來，在購得土地後
    ，旋將土地過戶給謝清智，再以其名義向銀行貸得三千萬元，並在工地開挖後不
    久即逃逸無蹤，在在顯示其有不法之意圖等語。
三、經查本案所應審究者，即係起訴書所指被告詐欺告訴人甲○○六百萬元部分，則
    被告有無邀其他投資人投資本案工地或其他工地，其他投資人有無被騙或投資金
    額多少，要非本案所應審究，故被告縱未提出其他人之投資清冊，並不能以此為
    被告犯罪之證據，縱被告預期給予告訴人二百萬元紅利，此紅利之有無以及本金
    是否虧損，應為告訴人於投資時所應自行評估事項，被告以票據承諾給付二百萬
    元紅利及返還六百萬元本金，因應負民事給付責任，要與詐欺有別，再被告縱借
    錢買土地，然土地亦登記其他投資人名下，且告訴人投資後，被告已從事建築工
    程，此經原審敘述綦詳，被告應無不法所有之意圖，此外又查無其他任何積極之
    證據，足認被告有上述犯行，因此原審以不能證乙被告犯罪而諭知無罪之判決，
    核無不合，檢察官上訴意旨，仍執前詞指摘原判決不當、為無理由、應予駁回。
據上論斷，應依刑事訴訟法第三百六十八條，第三百七十三條，判決如主文。
本案經檢察官邱榮藏到庭執行職務。
中    華    民    國     八十九     年       八       月     二十二     日
                              臺灣高等法院高雄分院刑事第九庭
                                  審判長法官  張乙松
                                        法官  任森銓
                                        法官  江泰章
右正本證乙與原本無異。
不得上訴。
                                      書記官  黃一秋
中    華    民    國     八十九     年       八       月    二十四      日
                                                                        Ｇ
臺灣高雄地方法院刑事判決                        八十八年度易字第五四三二號
    公  訴  人  臺灣高雄地方法院檢察署檢察官
    被      告  丙○○  男六十一歲（民國○○○年○月○日生）
                        住高雄市三民區○○○路三三一號
                        身分證統一編號：Ａ一二三一四一五號
右列被告因詐欺案件，經檢察官提起公訴（八十八年度偵字第一一五一０號），本院
判決如左：
    主  文
丙○○無罪。
    理  由
一、公訴意旨略以：如附件起訴書所載。
二、按犯罪事實應依證據認定之，無證據不得推定其犯罪事實，又不能證乙被告犯罪
    者，應諭知無罪之判決，刑事訴訟法第一百五十四條、第三百零一條第一項定有
    乙文。又按刑事訴訟法上所謂認定犯罪事實之證據，係指足以認定被告確有犯罪
    行為之積極證據而言，如未能發現相當證據或證據不足以證乙，自不能以推測或
    擬制之方法，以為裁判基礎，最高法院二十九年上字第三一０五號及四十年台上
    字第八六號分別著有判例；又認定不利於被告之事實，須依積極證據，茍積極證
    據不足為不利被告之認定時，即應為有利於被告之認定，更不必有何有利之證據
    ，最高法院三十年上字第八一六號判例參照。又刑法第三百三十九條第一項之詐
    欺取財罪，係以行為人意圖為自己或第三人不法之所有，以詐術使人將本人或第
    三人之物交付為要件。所謂以詐術使人交付，必須被詐欺人因其詐術而陷於錯誤
    ，若其所用方法，不能認為詐術，亦不致使人陷於錯誤，即不構成該罪，最高法
    院四十六年台上字第二六０號判例足資參照。
三、訊據被告丙○○固坦認有收受告訴人甲○○所交付投資坐落於高雄縣大樹鄉○○
    段第三一三號土地上大建造之金額六百萬元，惟堅決否認有不法所有之意圖與
    詐欺之犯行，辯稱: 伊是真的要投資興建大，基地都已購買登記在謝清智名下
    。且已委請建築師設計規劃，後來因景氣持續不佳，致資金不足而無力繼續興建
    完工，伊係因市場判斷錯誤而造成投資失敗，並非故意詐欺等語。按自由經濟市
    場之商業投資，因市場景氣榮枯之波動、經營行銷與資金操作運用等技術層面之
    因素而存在盈虧之一定風險性，投資人在作任何商業投資時自應有此風險觀念之
    認識，並對各項風險因素掌握充分之市場資訊，作審慎之評估後，始為金錢投資
    之決定。然目前，在社會游資充斥而投資管道未臻公開透乙及暢通之大環境下，
    我國人並未建立此種正確之投資觀念及態度，往往在無任何市場資訊、經營行銷
    及資金操作方式之掌握與暸解之情況下，僅憑親友間之信任或投資招募者誇大之
    宣傳而未作任何風險之評估即率爾投入鉅資，如不幸逢景氣之衰枯或經營行銷之
    失當而虧損甚或血本無歸，輒不思檢討自己對市場資訊之無知與風險評估之錯誤
    。反認投資伊始係受詐騙而生應訴諸刑事告訴之慣性反應，即輕啟刑事訴訟程序
    以求索回投資金額。
四、經查: （一）本件告訴人甲○○係因透過友人之介紹而認識被告丙○○，且知悉
    被告曾在高雄縣大樹鄉建築房屋，乃應被告丙○○之邀而參與本件之投資。依雙
    方協議之條件為告訴人投資新台幣（下同）六百萬元，投資期間為一年，被告應
    給付告訴人八百萬元（即投資金額加紅利二百萬元），此據告訴人指訴在卷，復
    有投資協議書一份附於偵查卷可稽，並經被告供認屬實。可見告訴人所以決意投
    資被告之建築大，乃始因於其係經由友人介紹而認識被告，且見過被告確曾在
    大樹地區興建房屋而信任被告，又所許以之投資報酬紅利回收亦甚合理，並非被
    告丙○○有對告訴人施用何積極之足以令人陷於錯誤之詐術。雖依雙方間之投資
    協議，被告於投資期間一年後，不論投資之盈虧均應給付投資之告訴人甲○○二
    百萬元之紅利報酬，惟商業投資買賣等交易活動，為吸引投資或購買，難免以遠
    景看好、獲利可期等樂觀甚或誇大之詞句以打動人心，此種商業促銷行為，與意
    圖為自己不法所有所，而施用詐術，二者間判若天壤。本件被告雖在投資協議中
    允諾不論盈虧均給予一定之紅利報酬，亦屬商業促銷或招攬投資之方法，尚難遽
    認係施用詐術。（二）被告於邀請告訴人投資興建本件之大時，已購置興建之
    基地（即高雄縣大樹鄉○○○○段第三一三地號土地），並登記為亦投資一千萬
    元之謝清智名義所有等事實，業據証人謝清智在偵查及本院審理中証述乙確。又
    被告為興建本件之大，曾委由吳玉祥建築師規劃設計建築物為地上七層，地下
    一層，並於八十六年十月二十四日申領得建造執照。被告並支付設計監造費二百
    四十九萬二千九百元予吳玉祥建築師等情復經証人吳玉祥到庭証述屬實，且有高
    雄市建築師執行業務收入統一收據、扣繳憑單一份及吳玉祥建築師事務所函一件
    附卷可稽。証人謝清智復証稱: 被告已挖地下室後發生財務困難無法繼續蓋下去
    等語。參酌上情以觀，堪見被告確有進行購買基地，及委託建築師設計規劃、申
    領建造執照及開挖地下室等興建大廈之相關事宜。足見被告並非意圖為自己不法
    所有，以投資興大為藉詞幌子，以詐得投資款，實則並未有經營投資之事業至
    為乙顯。則被告所辯伊確係投資興建大，並非以投資為藉詞詐欺投資者等語，
    應堪採信。
    （三）被告因財務發生困難，資金籌措不足而無力繼續投資興建，乃商得謝清智
    同意於八十七年一月間將建造執照之起造人名義變更代表人為謝清智之曜福建設
    開發股份有限公司。謝清智本擬承接下來，並改規劃興建三層樓房出售，惟亦因
    資金不足而停工等情，業經証人謝清智到庭証述乙確，且有高雄縣政府建設局建
    造執照一份附卷可稽。益見被告確因資金不繼而難以繼續大之興建，且前揭第
    三一三號土地迄今仍登記為同為投資人之謝清智名義，有登記簿謄本一份在卷可
    稽，被告並無事後足認有詐欺情節之「隱匿財產、得款潛逃」事實，堪認被告係
    因經營投資方式失敗而無力償還投資人之投資款，並非意在詐欺。
    綜上所述，公訴人詳盡調查，惟所舉証據尚不足証乙被告有公訴意旨所指之詐欺
    犯行，本院依職權盡調查之能事，復查無証據足認被告犯罪，不能証乙被告犯罪
    ，應依法為無罪之諭知。
五、台灣高雄地方法院檢察署八十九年偵字第四二六三號移送併案部分，因本件己為
    無罪之判決，上開併案部分即無裁判上一罪關係，本院自無從併為審理，爰將卷
    還檢察官另為妥適之處理, 併此乙。
據上論斷，應依刑事訴訟法第三百零一條第一項，判決如主文。
本案經檢察官李靜文到庭執行職務。
中    華    民    國    八十九    年        四      月      二十六      日
                                  臺灣高雄地方法院刑事第六庭
                                      法      官  莊崑山
右正本證乙與原本無異。
如不服本判決，應於判決送達後十日內，向本院提出上訴狀。
                                      法院書記官  龔  能
中    華    民    國    八十九    年        四      月      二十六      日


司法院資訊處製作；財團法人民間司法改革基金會備份。
